【裁判字號】    93,重上,584
【裁判日期】    950227
【裁判案由】    所有權移轉登記
【裁判全文】
臺灣高等法院民事判決                 93年度重上字第584號
上  訴  人  中壢民主有線電視股份有限公司
法定代理人  乙○○
訴訟代理人  呂理胡律師
上  訴  人  甲○○
被  上訴人  三鶴建設有限公司
法定代理人  甲○○
上開二  人
訴訟代理人  張立業律師
複  代理人  王世豪律師
上列當事人間所有權移轉登記事件，上訴人對於中華民國93年 9
月29日臺灣桃園地方法院92年度重訴字第69號第一審判決各自提
起上訴，上訴人中壢民主電視股份有限公司並為訴之追加，經本
院於95年2月15日言詞辯論終結，判決如下：
    主  文
原判決關於駁回上訴人中壢民主有線電視股份有限公司後開第二
、三項之訴部分，及各該訴訟費用部分均廢棄。
上訴人甲○○應再將坐落桃園縣中壢市○○段公坡小段744-3 地
號土地、面積975 平方公尺、應有部分2719/36000之所有權移轉
登記予上訴人中壢民主有線電視股份有限公司。
被上訴人應將坐落桃園縣中壢市○○段公坡小段744-3 地號上如
附表一編號一所示建物之所有權移轉登記予上訴人甲○○，再由
上訴人甲○○移轉登記予上訴人中壢民主有線電視股份有限公司
。
上訴人中壢民主有線電視股份有限公司之其餘上訴駁回。
被上訴人應將坐落桃園縣中壢市○○段公坡小段744-3 地號上如
附表一編號二、三所示建物之所有權移轉登記予上訴人甲○○，
再由上訴人甲○○移轉登記予上訴人中壢民主有線電視股份有限
公司。
上訴人中壢民主有線電視股份有限公司其餘追加之訴駁回。
上訴人甲○○之上訴駁回。
廢棄改判部分第一、二審訴訟費用，由上訴人甲○○、被上訴人
負擔。駁回部分之第二審訴訟費用，由上訴人中壢民主有線電視
股份有限公司、上訴人甲○○各自負擔。追加之訴訴訟費用，由
上訴人甲○○、被上訴人負擔二分之一，餘由上訴人中壢民主有
線電視股份有限公司負擔。
    事  實  及  理  由
一、上訴人中壢民主有線電視股份有限公司（下稱中壢公司）起
    訴主張：上訴人甲○○於85年3月17 日與伊之籌備處負責人
    乙○○，就甲○○所有坐落桃園縣中壢市○○段公坡小段74
    4之3地號、面積975 平方公尺、應有部分989/3600之土地，
    及其投資興建上開土地上之第四層建物，簽定不動產買賣契
    約，約定：由上訴人甲○○出賣上開土地上之第四層建物及
    該建物坐落基地之應有部分，買賣價金新台幣（下同）3,00
    0萬元，並以3,000萬元作為投資伊300 萬股（每股10元）之
    股金。伊已將上開股份登記於甲○○及其所指定之訴外人張
    東海、邱威豪名下，惟系爭第四層建物興建完成後，上訴人
    甲○○將之信託或借名登記於被上訴人名下，迄今未將系爭
    第四層建物及坐落之基地移轉登記予伊。(一)先位部分：依系
    爭不動產買賣契約書及代位之法律關係，請求判命：1.上訴
    人甲○○應將系爭土地之應有部分989/3600移轉登記予伊。
    2.被上訴人應將如附表一編號一所示之建物移轉登記予上訴
    人甲○○，再由上訴人甲○○移轉登記予伊。3.上訴人甲○
    ○應將如附表一編號一所示之建物騰空交付予伊。(二)備位部
    分：如認為伊不得向被上訴人請求將附表一編號一所示建物
    之所有權移轉登記予上訴人甲○○，再由甲○○移轉登記予
    伊，因伊僅取得系爭土地，對伊而言並無利益，則伊備位主
    張：解除系爭不動產買賣契約（含土地及建物部分），並以
    訴狀繕本送達作為解除之意思表示，依系爭不動產買賣契約
    書第16條約定，上訴人甲○○應給付不履行契約之損害賠償
    3,000萬元，請求判命：上訴人甲○○應給付3,000萬元及自
    起訴狀繕本送達翌日起算之法定利息。
    原審判決： 上訴人甲○○應將系爭土地應有部分989/36000
    之所有權移轉登記予上訴人中壢公司；並駁回上訴人中壢公
    司其餘請求。
二、中壢公司對原審判決駁回部分，甲○○對原審判決不利部分
    ，各自提起第二審上訴。
    上訴人中壢公司就先位聲明中，有關2.、3.部分，另追加請
    求：(一)被上訴人應將如附表一編號二、三所示之建物移轉登
    記予上訴人甲○○，再由上訴人甲○○移轉登記予伊；(二)上
    訴人甲○○應將如附表一編號二、三所示之建物騰空交付予
    伊。上訴人甲○○及被上訴人雖表示不同意，惟上訴人中壢
    公司所為訴之追加，主張之事實與原審請求之基礎事實相同
    ，則依民事訴訟法第446條第1項但書準用第256條第1 項第2
    款規定，並無不合，應予准許。
    上訴人中壢公司補充陳述略以：(一)伊公司於設立登記前，已
    先行成立「中壢民主有線電視股份有限公司籌備處」以為開
    業前之準備，籌備處之代表人為乙○○。系爭買賣契約書上
    之買受人載為「中壢民主有線電視股份有限公司法定代理人
    乙○○」，顯見乙○○係基於伊公司之發起人兼負責人之身
    份與上訴人甲○○訂立系爭買賣契約，依最高法院72年度台
    上字第2127號判決意旨，系爭買賣契約之買受人應為伊公司
    ，而非乙○○。系爭買賣契約不因伊未蓋公司章，即使買受
    人變更為乙○○。(二)系爭買賣契約書第4條第2項及「批明事
    項」第2項約定，系爭買賣契約雖約明價金3,000萬，但易以
    伊公司之股份交付，故伊公司須給付甲○○300 萬股作為買
    賣價金。而伊公司已給付上訴人甲○○200 萬股及其所指定
    之張東海100萬股、邱威豪80 萬股，難謂伊公司未依債之本
    旨給付。另依證人張朝江之證詞，足證上訴人甲○○未以現
    金出資伊公司，甲○○、張東海及邱威豪所獲之股票皆係由
    系爭買賣契約之價金轉換而來。(三)如附表一編號一、二、三
    所示之建物之登記名義人雖為被上訴人，惟實際上乃上訴人
    甲○○出資興建者，業據證人張朝江、張鑑淵及張紹營到庭
    證明，上訴人甲○○另於桃園地檢署87偵字第2124號侵占背
    信案件訊問筆錄中亦自承，故上訴人甲○○實為真正所有權
    人。上訴人甲○○怠於行使權利而致伊公司受到不利益，伊
    得依民法第242 條規定，代位甲○○行使其對被上訴人之權
    利，訴請被上訴人將如附表一編號一、二、三所示之建物所
    有權移轉登記予甲○○，再由甲○○移轉登記予伊公司。(四)
    系爭建物現由上訴人甲○○占有使用中，依民法第348 條規
    定，上訴人甲○○應騰空交付如系爭如附表一編號一、二、
    三所示之第四層建物全部予伊公司。(五)若認上訴人甲○○無
    得請求被上訴人返還系爭第四層建物全部之所有權者，則上
    訴人甲○○對於給付系爭第四層建物全部予伊公司為給付不
    能，伊公司僅受領土地並無任何利益，爰備位主張解除兩造
    間之系爭買賣契約，並依民法第256條、第260條規定及契約
    書第16條約定，對甲○○請求債務不履行之損害賠償 3,000
    萬元。(六)系爭第四層主建物全部所占基地之應有部分為1030
    /10000，而上訴人甲○○持有土地為989/3600，原審已判決
    其應給付之持分為 989/36000，故甲○○應再給付上訴人中
    壢公司之土地應有部分2719/36000（0000－000＝2719 ）。
    爰聲明：(一)上訴部分：1.先位部分：(1)原判決關於駁回上訴
    人中壢公司後開(2)、(3)部分廢棄。(2)上開廢棄部分，上訴人
    甲○○應再將坐落中壢市○○段公坡小段744之3地號土地面
    積975平方公尺，應有部分 2719/36000之所有權移轉登記予
    上訴人中壢公司。(3)被上訴人應將系爭土地上如附表一編號
    一所示之建物所有權移轉登記予上訴人甲○○後，再由上訴
    人甲○○移轉登記予上訴人中壢公司。(4)上訴人甲○○應將
    如附表一編號一所示之建物騰空點交予上訴人中壢公司。(5)
    被上訴人應將如附表一編號二、三所示之建物移轉登記予上
    訴人甲○○，再由上訴人甲○○移轉登記予伊；(6)上訴人甲
    ○○應將如附表一編號二、三所示之建物騰空交付予伊。2.
    備位部分： (1)上訴人甲○○應給付上訴人中壢公司3,000萬
    元，及自起訴狀繕本送達翌日起算之法定利息。(2)就上開第
    (1)項聲明，願供擔保請准宣告假執行。(二)答辯部分：甲○○
    之上訴駁回。
    上訴人甲○○則辯以：(一)系爭買賣契約書上僅蓋有乙○○個
    人之印章，統一編號欄亦僅填寫乙○○之身分證字號，足見
    簽約之對象為乙○○個人，並非上訴人中壢公司。 況85年7
    月29日上訴人中壢公司僅為「籌備處」，不具有法人資格，
    焉能於85年3月13 日以上訴人中壢公司之名義與伊訂契約？
    且當時上訴人中壢公司係以吳振彙名義對外與人簽立租賃契
    約，並蓋用「中壢民主有線播送系統」之大章，足見當時中
    壢公司籌備處對外之負責人為吳振彙，並非乙○○。另共同
    經營合夥契約書係由「甲方：甲○○」、「乙方：乙○○、
    吳振彙、張環城」及「丙方：張朝江」三方共同簽訂，中壢
    公司亦非契約當事人，故上訴人中壢公司無權依據共同經營
    合夥契約請求甲○○移轉登記如附表一編號一、二、三所示
    建物之所有權。(二)縱認中壢公司為系爭買賣契約之締約當事
    人，惟依系爭買賣契約第3條及第4條約定，上訴人中壢公司
    須履行給付伊400萬元、2,600萬元之義務，惟上訴人中壢公
    司並未履行付款義務，自無權訴請伊履行出賣人之義務。至
    於公司股東登記資料中甲○○名下登記之200 萬股，係甲○
    ○自行以現金出資認股原始取得，伊亦未指示上訴人中壢公
    司登記股份予張東海及邱威豪，故其給付為不完全給付，伊
    依法可行使同時履行抗辯權，即於上訴人中壢公司依債務本
    旨為對待給付前，拒絕自己之給付。(三)被上訴人未與上訴人
    中壢公司簽訂買賣契約及共同經營合夥契約，上訴人中壢公
    司無從依約訴請被上訴人移轉登記如附表一編號一、二、三
    所示之建物予上訴人中壢公司。又被上訴人與伊之間並無「
    借名」或「信託登記」關係存在，該建物乃被上訴人出資興
    建而原始取得，上訴人中壢公司無從訴請被上訴人移轉登記
    如附表編號一、二、三所示建物之所有權予伊之後，再由伊
    移轉登記予上訴人中壢公司。(四)上訴人中壢公司主張：伊給
    付不能進而解約，請求伊返還價金3,000 萬元云云，惟上訴
    人中壢公司未舉證受有何損害，伊有任何歸責事由存在，則
    其請求為無理由。爰聲明：(一)上訴部分：1.原判決不利於甲
    ○○部分廢棄。2.上開廢棄部分，上訴人中壢公司在第一審
    之訴駁回。3.上訴人中壢公司追加之訴駁回。(二)答辯部分：
    1.上訴人中壢公司之上訴駁回。2.如受不利之判決，願供擔
    保請准宣告免為假執行。
    被上訴人亦陳述：伊公司就如附表一編號一、二、三所示建
    物，與上訴人甲○○並無任何借名或信託關係，爰聲明：(一)
    駁回上訴人中壢公司之上訴。(二)如受不利判決，願供擔保請
    准宣告免為假執行。
三、兩造不爭執之事實：
  (一)於上訴人中壢公司設立之前，訴外人乙○○、吳振橐、張環
    城、彭添富、張朝江等人覓得上訴人甲○○願意現物出資，
    即提供坐落中壢市○○路1 號隔壁十層樓房（按即三鶴大樓
    ）之第四層作為中壢公司之用址，因而於85年3月13 日簽訂
    「共同經營合夥契約書」；嗣上訴人甲○○於85年3月17 日
    再於「不動產買賣契約書」上簽名及蓋章，契約書內約定：
    上訴人甲○○出賣中壢市○○路1 號隔壁十層樓房（按為中
    壢市○○○路63號）之第四層全部（含公設），及該第四層
    建物所占之系爭土地應有部分所有權予中壢公司之事實，有
    上訴人中壢公司提出之共同經營合夥契約書、不動產買賣契
    約書附卷（原審卷第12-18 頁），並經上訴人甲○○當庭陳
    明（本院卷(二)第67頁），且為被上訴人所不爭執，應堪信為
    真實。
  (二)坐落中壢市○○段公坡小段744-3地號、應有部分 989/3600
    之土地所有權人為上訴人甲○○，該土地上興建之三鶴大樓
    於取得使用執照時，第四層樓原僅一戶，惟其後為便利使用
    而分戶如附表一編號一、二、三所示，且於87年4月1日為第
    一次登記，均登記於被上訴人名下，有上訴人中壢公司提出
    之土地及建物登記謄本可參（本院卷(二)第53-57 頁），並經
    上訴人甲○○當庭陳明（本院卷(二)第68頁），且為其餘當事
    人所不爭執，亦堪採信。
四、本件爭執重點在於：(一)與上訴人甲○○簽訂不動產買賣契約
    書之買受人，是否為上訴人中壢公司？(二)上訴人中壢公司是
    否履行將該公司股權登記予上訴人甲○○之義務？(三)上訴人
    中壢公司之先位主張：1.請求上訴人甲○○移轉登記系爭土
    地，有無理由？2.上訴人中壢公司依代位之法律關係，請求
    被上訴人將如附表一編號一所示建物，另追加將如附表一編
    號二、三所示之建物移轉登記予上訴人甲○○，再由甲○○
    移轉登記予上訴人中壢公司，有無理由？3.上訴人中壢公司
    請求上訴人甲○○將附表一編號一所示建物，另追加將如附
    表一編號二、三所示建物騰空交付，有無理由？(四)上訴人中
    壢公司備位主張解除系爭不動產買賣契約，請求上訴人甲○
    ○給付3,000萬元及法定利息，有無理由？
五、與上訴人甲○○簽訂不動產買賣契約書之買受人，是否為上
    訴人中壢公司？
  (一)按依同一體說之見解，設立中公司與成立後之公司屬於同一
    體，因此設立中公司之法律關係即係成立後公司之法律關係
    。申言之，發起人以設立中公司之執行及代表機關所為有關
    設立之必要行為，其法律效果，於公司成立時，當然歸屬於
    公司。又所謂設立中公司，係指自訂立章程至設立登記完成
    前尚未取得法人資格之公司而言，最高法院86年度台上字第
    2404號判決為同一意旨可供參考。
  (二)經查上訴人中壢公司於86年1月6日經經濟部核准設立登記，
    惟其自85年1月19 日起即已設立籌備處，名為「中壢民主有
    線電視股份有限公司籌備處」，負責人為乙○○，此有上訴
    人中壢公司之行政院新聞局之有線電視籌設許可證、經濟部
    公司執照在卷足憑（原審卷第70、155 頁），且有原審向行
    政院新聞局調閱有關中壢公司籌備處之資料可參（影本外放
    ），可見上訴人甲○○辯稱：中壢公司籌備處之負責人為吳
    振橐云云，顯非可採。依上堪認：中壢公司之籌備處，乃中
    壢公司核准設立之前身，即其設立中之公司。是上訴人甲○
    ○辯稱：系爭買賣契約簽訂時，上訴人中壢公司尚未設立，
    不具有法人資格，並無權利能力與伊簽訂買賣契約云云，容
    有誤解。
  (三)觀察卷附兩造不爭執為真正之「不動產買賣契約書」（原審
    卷第12-15 頁），其上載明買受人為：「中壢民主有線電視
    股份有限公司法定代理人乙○○」，已足表明乙○○係代表
    「中壢民主有線電視股份有限公司」之旨；雖未記載「籌備
    處」之字眼，惟當時上訴人中壢公司未經核准設立登記，僅
    為籌備處，既為兩造不爭執之事實，足堪認定與上訴人甲○
    ○簽定系爭不動產買賣契約之買受人為中壢民主有線電視股
    份有限公司籌備處，而非乙○○個人。系爭不動產買賣契約
    書既已經中壢公司籌備處之負責人乙○○簽名，並載明代理
    之旨，即生法律效果，不因其上未蓋具上訴人中壢公司籌備
    處之印章而有任何影響。
  (四)次查：上訴人中壢公司向上訴人甲○○買受系爭第四層建物
    及坐落基地之所有權，旨在供作中壢公司之用，此觀上訴人
    甲○○與其他中壢公司之發起人乙○○、張環城、吳振橐、
    彭添富、張朝江等人簽訂之共同經營合夥契約書1 條約定即
    明（原審卷第16頁，桃園地方法院檢察署87年度偵字第2124
    號卷第36頁由甲○○提出者亦同）。足見：上訴人中壢公司
    籌備處之負責人乙○○與上訴人甲○○簽訂系爭不動產買賣
    契約書，係代表設立中之中壢公司為有關設立之必要行為，
    則依前開說明，其法律效果，於中壢公司成立時，當然歸屬
    於中壢公司，是中壢公司主張：伊公司為系爭不動產買賣契
    約之買受人，為有理由。故上訴人甲○○辯稱：系爭買賣契
    約簽訂時，上訴人中壢公司尚未設立，故中壢公司並無權利
    能力，買賣契約之買受人為乙○○，中壢公司提起本件訴訟
    為當事人不適格等節，均非足取。
六、上訴人中壢公司是否履行將該公司股權登記予上訴人甲○○
    之義務？
  (一)查系爭不動產買賣契約書之第3 條：「買賣價格雙方議定為
    新臺幣參仟萬元整」、第4條：「本契約書成立日由甲方（
    上訴人中壢公司）現交承買定金新臺幣：零。給與乙方（上
    訴人甲○○）親收足訖是實，其餘殘價全部依左開日期及方
    式交付乙方股價：(一)增值稅及契稅核下日，甲方須支付乙方
    新臺幣肆佰萬元整。(二)尾款新臺幣貳仟陸佰萬元整，乙方備
    妥本件買賣移轉登記所需全部資料置於代書處之同時，甲方
    應辦妥乙方：中壢民主有線電視股份有限公司佔股參佰萬股
    （每股10元）之完整合法手續」；另契約書之「批明事項」
    第2項又約定：「本件買賣總額3,000萬元，全數以乙方名義
    轉投資中壢民主有線電視股份有限公司」等約定，可知：上
    訴人中壢公司與甲○○約定約定系爭買賣契約之價金為3,00
    0萬元； 契約第4條第2項雖僅約定上訴人中壢公司應交付之
    尾款2,600萬元部分，應以中壢公司之300萬股代替給付；惟
    另參酌「批明事項」第2 項之約定，就上訴人中壢公司應交
    付之400萬元價款， 亦以上訴人甲○○之名義投資中壢公司
    ，則依渠等雙方當事人之真意， 就此400萬元亦應係以中壢
    公司之股份代替給付。
  (二)就上訴人中壢公司應交付之尾款2,600 萬元，其依系爭契約
    書之約定應交付該公司之300萬股， 則每股實際價格為8.67
    元（26,000,000÷3,000,000=8.67），是上訴人中壢公司應
    交付之400萬元價款，據以換算，應以該公司之股份461,361
    股（4,000,000÷8.67=461,361，小數點以下四捨五入）代
    替給付。總計，上訴人中壢公司依系爭不動產買賣契約書之
    約定，就其應交付之買賣價金3,000萬元，應以該公司3,461
    ,361 股（3,000,000+461,361=3,461,361）代替給付。
  (三)上訴人中壢公司主張：伊公司已將200 萬股登記於上訴人甲
    ○○，另將100 萬股、80萬股分別登記於甲○○指定之訴外
    人張東海、邱威豪名下，是伊已依約履行等語，並提出股東
    名簿為證（原審卷第22頁）；上訴人甲○○則辯以：伊名下
    之股份，係自己現金出資，邱威豪名下之80萬股，雖由伊所
    指定，惟張東海名下之100 萬股，非伊所指定云云置辯。經
    查：
    1.就登記於上訴人甲○○名下之200 萬股，是否係由其現金
      出資？查中壢公司辦理設立時所需之資本額2 億元，並非
      由股東現金出資，實係向中瑞租賃有限公司（下稱中瑞公
      司）借款2 億元匯入銀行以供驗資，辦妥設立登記後，即
      將該2 億元返還予中瑞公司之情，業據甲○○之辯護人於
      其所涉背信刑案中陳述明確（本院91年度上易字第3001號
      卷第201 頁），甲○○亦到庭並未異議，並有甲○○於刑
      案中提出之中瑞公司出具之切結書（上開刑案卷第240 頁
      ）；且證人即曾擔任中壢公司之執行副總經理張朝江證稱
      ：「「（問：最初中壢公司成立時，聲請執照所需資本額
      ，是否由甲○○及張朝江對外借款？）答：是由我、甲○
      ○、張鑑淵一起對外借款，三個人一起找了中瑞租賃公司
      談會錢，借了2億元，就以此2億元向經濟部申辦登記，申
      辦完畢，就將此2億元返還給中瑞公司」（本院卷(二)第135
      頁）；另證人即曾擔任中壢公司執行總經理之助理張鑑淵
      結證：「我們公司2 億的資本額是向中瑞公司借的」（本
      院卷(二)第212頁），益徵：中壢公司設立時所需資本2億元
      全部向中瑞公司貸借而來，則登記於上訴人甲○○就登記
      於其名下之200萬股（每股10元，為2,000萬元），並無實
      際現金出資之情甚明。
    2.另就登記於股東張東海名下之100 萬股，依證人張朝江證
      稱：「我知道甲○○有取得原告公司（中壢公司）380 萬
      股，當時甲○○是登記200萬股，張東海100萬股，邱威豪
      80萬股，甲○○是借他們二人的名義登記」、「這是甲○
      ○口頭所述，沒有用書面寫下，現場除我、甲○○之外，
      還有張鑑淵」、「我不知道張東海是否瞭解其名下的股東
      是如何登記而來，但張東海有交付印鑑、印章、身分證資
      料才能辦理，張東海名下一登記就是100 萬股」等語（原
      審卷第83頁，本院卷(二)第133 頁）；另證人張鑑淵亦證陳
      ：「公司有登記股權給他，登記為甲○○、張東海、邱威
      豪，一共是380 萬股，這二個人是甲○○說要分配給他們
      的」、「是甲○○開會當中口頭講的，沒有任何紀錄」（
      原審卷第86頁），上開二證人所述主旨相符。而證人張東
      海於本院雖到庭陳述：「當時只是因為要成立中壢公司，
      所以每人都登記一些股份，我當時沒有交付任何股本」、
      「當初登記股東時，我是交付一個印章、一個印鑑證明、
      身分證影本給張氏宗親會的張鑑淵」、「（問：在你名下
      登記股份100 萬股，是否因為甲○○的關係？）答：不是
      」、「甲○○沒有跟我提過是甲○○的股權要借用我名義
      登記的」云云在卷（本院卷(二)第100- 102頁），惟張東海
      當時未繳交任何股本，惟繳交自己之身分證件以供辦理股
      權登記事項，竟又不知自己股份從何而來，堪見其證詞迴
      避閃爍而不足取。比較上，應以證人張朝江、張鑑淵二人
      所述相符之證詞為可採，再參以：上訴人甲○○於中壢公
      司在86年1 月6日設立後，非惟係中壢公司7名董事之一，
      擔任副董事長，且身兼財務經理，實際參與中壢公司財務
      之調度事宜，已經甲○○於刑案中陳述在卷（桃園地方法
      院檢察署87年度偵字第2124號偵卷第29頁，影本附原審卷
      第105頁；本院 91年度上易字第3001號卷第189、193頁）
      ，並經證人張朝江、張鑑淵證述明確（原審卷第85頁，本
      院卷(二)第136 頁），若上訴人中壢公司未依約將足夠之股
      份登記於其及指定者之名下，上訴人甲○○豈有迄今從未
      訴請中壢公司移轉足夠股份之舉？因認：張東海名下之10
      0萬股應係上訴人甲○○指定登記者。
    3.承上開說明，上訴人中壢公司確已依約將股份登記於上訴
      人甲○○及其指定之張東海、邱威豪名下，共計380 萬股
      ，超過中壢公司應移轉之3,461,361 股，自應認上訴人中
      壢公司業已依系爭不動產買賣契約書履行其應盡之義務。
七、上訴人中壢公司之先位請求部分：
  (一)就上訴人中壢公司請求上訴人甲○○移轉登記系爭土地而言
    ：
    1.上訴人中壢公司業已依系爭不動產買賣契約之約定，履行
      其給付該公司股份3,461,361 股之義務，系爭不動產買賣
      契約記載買賣標的，其中有關土地部分為：「坐落桃園縣
      中壢市○○段公坡小段744-3地號（面積974平方公尺）第
      四層土地持分」（原審卷第5頁 ），而三鶴大樓興建完竣
      時，第四層建物原僅一戶，嗣後分割如附表一編號一、二
      、三所示建物，已經上訴人甲○○當庭陳明（本院卷(二)第
      68頁），從而上訴人中壢公司依系爭不動產買賣契約書之
      約定，請求上訴人甲○○移轉第四層（包含附表一編號一
      、二、三所示建物）全部坐落於系爭基地之應有部分，洵
      屬有據。
    2.系爭不動產買賣契約中，並未明定上訴人甲○○應移轉之
      系爭土地具體之應有部分為多少，而系爭土地上興建之三
      鶴大樓第四層建物於87年間辦理建物登記時，未註記該第
      四層建物配賦基地持分之情，業經本院函詢桃園縣中壢地
      政事務所據覆明確，有該地政事務所94年7 月25日中地登
      字第09400 06355號函在卷可參（本院卷(二)第116、117 頁
      ）。再經本院函詢內政部有關：區分所有建物應分擔之基
      地部分如何計算一節，據覆：「……由於區分所有建物應
      分擔之基地應有部分，基於私權自治及基地權利種類不同
      ，無法以條文明定，在實務上多由賣方（建商）決定分配
      比例，其計算方式：（一）以主建物面積之比例。（二）
      以總建物（含附屬建築物及公設）比例。（三）以銷售價
      格之比例，登記悉依當事人申請據以辦理登記」等語綦詳
      ，有內政部94年11月8日內援中辦地字第094730204號函足
      憑。本件上訴人中壢公司與甲○○之間並未於契約中明定
      第四層建物坐落系爭土地之應有部分，則參照上開內政部
      意見，以在實務上實行之習慣定之，查系爭土地上興建之
      三鶴大樓為地下一層、地上十層之建物，各層建物之主建
      物面積詳如附表二中「主建物面積」欄所示，並據上訴人
      中壢公司提出建物登記謄本足憑（本院卷第 153-180 頁）
      ，則上訴人中壢公司主張依上開第一種「以主建物面積之
      比例」予以計算，即三鶴大樓之主建物面積總計 4685.05
      平方公尺，第四層建物面積為482.56平方公尺（包括附表
      一編號一、二、三所示建物），據以計算第四層建物配賦
      系爭土地之應有部分應為1030/10000（482.56÷4685.05=
      0.1030，小數點四位以下四捨五入），核與習慣相符，為
      有理由。原審判決上訴人甲○○應將系爭土地之應有部分
      989/36000 移轉登記予上訴人中壢公司，尚有未足，則上
      訴人中壢公司請求再移轉登記系爭土地應有部分之2719/3
      6000（1030/00000-000/36000=3708/00000-000/36000=27
      19/36000）予伊，為有理由，應予准許。
  (二)就上訴人中壢公司依代位之法律關係，請求被上訴人將如附
    表一編號一所示建物，另追加將如附表一編號二、三所示之
    建物移轉登記予上訴人甲○○，再由甲○○移轉登記予上訴
    人中壢公司而言：
    1.上訴人中壢公司依系爭不動產買賣契約，本得請求上訴人
      甲○○將買賣標的物之建物部分，即三鶴大樓第四層包含
      附表一編號一、二、三所示之所有權移轉登記予伊，惟因
      附表一編號一、二、三所示建物之所有權人均登記為被上
      訴人，在此，上訴人中壢公司主張：系爭三鶴大樓第四層
      建物（嗣後分割為附表一編號一、二、三所示建物）之所
      有權人雖登記為被上訴人，惟實際上所有權人為上訴人甲
      ○○，二者間有借名或信託關係，上訴人甲○○怠於向被
      上訴人請求，爰基於代位之法律關係請求一節，上訴人甲
      ○○及被上訴人均否認二者間有借名或信託關係，均辯稱
      ：上開建物乃被上訴人所出資興建云云。
    2.經查：
      (1)系爭土地上興建之三鶴大樓係由被上訴人為起造人，興
        建完竣後於87年4月1日經桃園縣政府工務局核發使用執
        照，第四層建物其後分割為附表一編號一、二、三所示
        建物，登記所有權人為被上訴人等情，有建造執照、使
        用執照及建物登記謄本可稽（本院卷(二)第55 -57、95、
        96頁）。
      (2)惟上訴人甲○○於被訴背信刑案之偵查中，於訴狀中記
        載：「被告（甲○○）為前開合夥事業之付出不僅於此
        ，中壢民主有線電視股份有限公司移設桃園縣中壢市○
        ○○路63號4樓被告提供之房舍……」（ 桃園地方法院
        檢察署87年度偵字第2124號偵卷第34頁反面，影本外放
        ），並於偵查中自陳：「去年（86年）4 月間開始合夥
        ，我出資中壢市○○○路63號4 樓來當做營業場所，房
        子原本應要過戶，但這房子因是新的，至今使用執照尚
        未下來，所以無法辦過戶」云云明確（上開第2124號偵
        卷第29頁，筆錄附於原審卷第10 4頁），上開刑案第一
        審判決因而於事實欄認定：「甲○○於85年3 月間，以
        其所有坐落桃園縣中壢市○○○路63號4 樓房屋充為現
        物出資，與乙○○、吳振橐等人合資經營中壢民主有線
        電視股份有限公司，為股東之一，並獲選任為董事及擔
        任該公司副總經理兼財務經理……86年2 月間未經民主
        公司股東會同意，即擅自與新壢傳播股份有限公司副總
        經理梁旭宏口頭約定：將民主公司之股權及資產以新臺
        幣六千五百萬元售予新壢公司……」，經刑案第二審受
        命法官詢問事實時，上訴人甲○○答稱：「事實沒有錯
        ，但是我是處分自己的股權」、「我當時被騙了才提供
        房屋要跟他們合夥」、「當時我當財務經理，知道有壹
        仟伍百戶（收視戶）。我在我的房子裡面經營七個月，
        從85年4 月開始，經營（至）85年11月底」等語（本院
        91年度上易字第3001號卷第191-193頁）， 可見：上訴
        人甲○○於刑案中在提及系爭第四層房屋時，均承認為
        自己所有，從未提及房屋為被上訴人所有；甚且，於刑
        案偵查中上訴人甲○○亦陳述：應將系爭第四層房屋過
        戶予上訴人中壢公司。
      (3)另依證人張鑑淵證稱：「三鶴大樓四樓是甲○○出資蓋
        的，因為這棟大樓的水電工程是我做的，他是以三鶴建
        設公司的名義登記，去聲請使用執照，然後再打算移轉
        給甲○○本人，再移轉給原告（中壢公司）……承包水
        電的工程款是甲○○本人開支票給我的，是他本人的支
        票」（原審卷第86-87頁，本院卷(二)第209頁）、「我是
        說三鶴大樓整棟大樓都是甲○○個人出資蓋的……我確
        定當時我請款時，甲○○是開個人支票來支付水電工程
        款。當初我們在蓋的時候，他們已經在談合夥，我有參
        與這件事，甲○○同意以三鶴大樓的第四層樓來投資，
        有寫合作契約書」（本院卷(二)第209、210頁）。
      (4)再觀系爭三鶴大樓興建完竣，向桃園縣工務局申領使用
        執照時，就第四層樓即申請作為「公用事業有線電視系
        統」之用途，亦有使用執照可稽（本院卷(二)第96頁），
        若系爭第四層建物非上訴人甲○○出資興建，其為實際
        所有權人者，於申領使用執照時焉能逕行登記為上開用
        途？反觀，於本件訴訟進行中，被上訴人雖於94年4 月
        22日、6月3日準備程序均陳明：「就三鶴公司出資興建
        資料容後提出」（本院卷(二)第62、70頁），惟迄至準備
        程序終結仍未能提出任何由被上訴人出資興建系爭第四
        層建物之證據以供斟酌，在與上開(1)、(2)、(3)證據比較
         之下，被上訴人所述：系爭大樓第四層建物乃伊公司
         出資興建，即無可採信。
      (5)依上所陳，系爭三鶴大樓第四層包括附表一編號一、二
        、三所示之建物，實際上為上訴人甲○○出資興建，上
        訴人甲○○為實際所有權人，雖登記於被上訴人名下，
        惟建物之占有使用收益一向仍由上訴人甲○○自行為之
        ，此由上訴人甲○○於86年3、4月間即將系爭第四層樓
        交付上訴人中壢公司，供作辦公室使用可明（詳如下列
        (三)、1.所述），未見被上訴人曾出面向上訴人中壢公司
        主張權利之情，足資認定：系爭第四層建物僅係所有權
        人甲○○借名登記於被上訴人名下，而非信託登記於被
        上訴人名下。故上訴人甲○○及被上訴人否認渠等間有
        借名關係，委無可採。
      (6)系爭第四層包含附表一編號一、二、三所示建物既係上
        訴人甲○○所出資興建，其為所有權人，惟竟借名登記
        於被上訴人名下，於上訴人中壢公司提起本件訴訟請求
        上訴人甲○○將系爭第四層建物移轉登記予伊後，上訴
        人甲○○仍怠於向被上訴人請求，則上訴人中壢公司依
        民法第242條之代位規定， 請求被上訴人將系爭第四層
        即如附表一編號一、二、三所示建物所有權移轉登記予
        上訴人甲○○，再由甲○○移轉登記予上訴人中壢公司
        ，為有理由，應予准許。
  (三)就上訴人中壢公司請求上訴人甲○○如附表一編號一所示建
    物，另追加將如附表一編號二、三所示建物騰空交付，有無
    理由？
    1.本件上訴人中壢公司向甲○○買受系爭三鶴大樓第四層建
      物（附表一編號一、二、三所示）及其坐落之基地，則上
      訴人中壢公司主張：甲○○依民法第348條第1項規定，負
      有交付上開房屋及坐落基地予伊公司之義務，誠屬有據。
      惟查上訴人甲○○於簽訂系爭不動產買賣契約書後，即已
      將系爭第四層建物全部交付予上訴人中壢公司供作辦公室
      使用，業據上訴人甲○○陳述在卷（本院卷(二)第68頁），
      並經證人張朝江證陳：「房子於86年3 月份已經交給原告
      （中壢公司）去辦公」明確（原審卷第84頁），且為上訴
      人中壢公司所不爭執（本院卷(二)第61頁），復參酌上訴人
      中壢公司於86年4 月15日發函予行政院新聞局請求將營業
      場所地址及機房頭端之地址， 自原先之中壢市○○路○段
      43號變更為中壢市○○○路63號4 樓，其後經行政院新聞
      局於86年4 月24日發文准許變更，亦有上開函件附於原審
      向及行政院新聞局調閱之資料卷內可參（外放）。上訴人
      甲○○於86年3、4月間即已將第四層即附表一編號一、二
      、三所示建物全部交付上訴人中壢公司占有使用，則上訴
      人中壢公司再依系爭買賣契約，訴請上訴人甲○○交付附
      表一編號一、二、三所示建物，洵非正當，應予駁回。
    2.至於上訴人中壢公司主張：因甲○○嗣後於86年12月間又
      重新將系爭第四層建物占有使用一節，縱令屬實，要屬上
      訴人甲○○將交付房地後，基於另一行為重行占有使用之
      事實，上訴人中壢公司應循其他法律關係訴請上訴人甲○
      ○返還占有之問題，上訴人中壢公司仍依系爭不動產買賣
      契約之法律關係，請求上訴人甲○○交付附表一編號一、
      二、三所示建物，顯然無據。
八、上訴人中壢公司備位請求部分：依解除系爭買賣契約之法律
    關係，請求上訴人甲○○給付3,000 萬元及法定利息，有無
    理由？
  (一)按先位之訴有理由，為備位之訴之解除條件；先位之訴無理
    由，為備位之訴之停止條件，即預備客觀訴之合併型態中，
    先位之訴之法律關係為一部有理由，一部無理由，就備位請
    求部分即毋庸再予審酌及裁判。
  (二)上訴人中壢公司先位依系爭不動產買賣契約、代位之法律關
    係，所為之請求為一部有理由，一部無理由，詳如前陳，則
    其基於預備客觀訴之合併型態，備位基於解除系爭買賣契約
    之法律關係所為之請求，自無庸予以審酌及判決。
九、綜上所述，上訴人中壢公司先位之訴中，(一)依系爭不動產買
    賣之契約，請求上訴人甲○○再將系爭土地之應有部分
    2719/36000移轉登記予上訴人中壢公司部分，為有理由，應
    予准許；逾此部分所為之請求，應予駁回。(二)依代位之法律
    關係，請求被上訴人將附表一編號一所示之建物所有權移轉
    登記予上訴人甲○○後，再由上訴人甲○○移轉登記予上訴
    人中壢公司，亦屬有據，應予准許。(三)依系爭不動產買賣契
    約及民法第348 條規定，請求上訴人甲○○將附表一編號一
    所示建物騰空交付予上訴人中壢公司，則為無理由，不應准
    許。上訴人中壢公司之備位之訴，則因其先位之訴為有理由
    ，而毋庸予以論列及判決。
    就上開上訴人中壢公司勝訴部分，原審就上開(一)部分，判決
    ：上訴人甲○○將系爭土地應有部分989/36000 移轉登記予
    上訴人中壢公司，並無不合，上訴人甲○○仍執陳詞提起上
    訴，為無理由，應予駁回。
    而原審就上開(一)、(二)部分，駁回上訴人中壢公司之請求，上
    訴人中壢公司提起上訴，指摘原判決不當，就請求上訴人甲
    ○○應再移轉登記系爭土地應有部分2719/36000，及請求被
    上訴人將附表一編號一所示建物移轉登記予甲○○，再由甲
    ○○移轉登記予上訴人中壢公司等節，為有理由，爰由本院
    廢棄改判如主文第二、三項所示。另有關請求上訴人甲○○
    騰空交付附表一編號一所示建物，則為無理由，上訴人中壢
    公司仍執陳詞，其上訴仍應予駁回。
    又上訴人中壢公司於本審中，追加請求：(一)被上訴人應將附
    表編號二、三所示建物所有權移轉登記予甲○○，再由甲○
    ○移轉登記予上訴人中壢公司部分，為有理由，應予准許如
    主文第五項所示。(二)上訴人甲○○應將附表編號二、三所示
    建物騰空交付予上訴人中壢公司部分，則為無理由，應予駁
    回。
十、本件結論已臻明確，上訴人甲○○所為：中壢公司是空的，
    未向其餘股東請求出資，顯然不公平；其經營上訴人中壢公
    司期間，已墊付款項等其餘防禦方法及舉證，核均與結論不
    生影響，爰不再一一論述。
十一、據上論結，本件中壢公司之上訴及追加之訴均為一部有理
      由，一部無理由；甲○○之上訴為無理由。依民事訴訟法
      第450條、第449條第1項、第79條、第85條第1項本文，判
      決如主文。
中    華    民    國    95    年    2    月    27     日
                  民事第一庭  審判長法  官  張耀彩
                                    法  官  盧彥如
                                    法  官  林金吾
正本係照原本作成。
如不服本判決，應於收受送達後20日內向本院提出上訴書狀，其
未表明上訴理由者，應於提出上訴後20日內向本院補提理由書狀
（均須按他造當事人之人數附繕本）上訴時應提出委任律師或具
有律師資格之人之委任狀；委任有律師資格者，另應附具律師資
格證書及釋明委任人與受任人有民事訴訟法第466 條之一第一項
但書或第二項（詳附註）所定關係之釋明文書影本。
中    華    民    國    95    年    2     月    27    日
                                     書記官  張淑芳
附註：
民事訴訟法第466條之一（第一項、第二項）：
對於第二審判決上訴，上訴人應委任律師為訴訟代理人。但上訴
人或其他法定代理人具有律師資格者，不在此限。
上訴人之配偶、三親等內之血親、二親等內之姻親，或上訴人為
法人、中央或地方機關時，其所屬專任人員具有律師資格並經法
院認為適當者，亦得為第三審訴訟代理人。


司法院資訊處製作；財團法人民間司法改革基金會備份。
